【裁判字號】    98,台上,1590
【裁判日期】    980326
【裁判案由】    貪污等罪
【裁判全文】
最高法院刑事判決            九十八年度台上字第一五九０號
上  訴  人  台灣高等法院檢察署檢察官
被      告  甲○○
            乙○○
上 列一 人
選任辯護人  王聰明律師
上列上訴人因被告等貪污等罪案件，不服台灣高等法院中華民國
九十七年十一月四日第二審更審判決（九十六年度重上更(三)字第
一五五號，起訴案號：台灣板橋地方法院檢察署八十四年度偵字
第五九九一號、八十五年度偵字第一九一八八號），提起上訴，
本院判決如下：
    主  文
上訴駁回。
    理  由
按刑事訴訟法第三百七十七條規定，上訴於第三審法院，非以判
決違背法令為理由，不得為之。是提起第三審上訴，應以原判決
違背法令為理由，係屬法定要件。上訴第三審法院之案件，是否
以判決違背法令為上訴理由，應就上訴人之上訴理由書狀加以審
查，如果上訴理由書狀並未依據卷內訴訟資料，具體指摘原判決
不適用何種法則或如何適用不當，或所指摘原判決違法情事，顯
與法律規定得為第三審上訴理由之違法情形，不相適合時，均應
認其上訴為違背法律上之程式，予以駁回。至原判決究有無違法
，與上訴是否以違法為理由係屬二事。本件原判決以公訴意旨略
稱：被告甲○○於民國七十九年六月三十日，向案外人王貽蓀（
起訴書誤載為王貽孫）購得坐落台北縣中和市○○○段外南勢角
小段第三０六之四、三０六之一二五、二八九之二六、二八九之
四０及二九０之二四等地號土地，並計畫在其上興建大樓出售。
因其中第二八九之四０地號土地過於狹窄，影響建築，甲○○數
度與告訴人即相毗鄰之同小段第二八九之四一、三０六之一二四
等地號土地所有人丙○○洽談合建事宜未果，竟與被告即中和地
政事務所測量員乙○○基於共同犯意聯絡與行為分擔，由乙○○
將上開土地原始分割圖內，甲○○所有第二八九之四０地號土地
與告訴人所有第二八九之四一地號土地之界線，塗改重劃於告訴
人土地內（按該界線位於甲○○所有三０六之四、二八九之四０
等地號土地及告訴人所有二八九之四一、三０六之一二四等地號
土地，告訴人主張界線如原判決附表一之附圖所示直線；甲○○
則主張界線為該附圖之折線，公訴人起訴甲○○與乙○○共同於
原始分割圖上將直線變造為折線），使甲○○所有第二八九之四
０地號土地面積增加達十五平方公尺，並據以實施鑑界，由乙○
○製作不實之土地複丈成果圖交甲○○持以申請建築執照，然因
上開建築基地實際面積僅為六六０．七平方公尺，與大樓預定建
築面積相比無法符合法定十分之五．六之建蔽率標準，甲○○遂
與力行建築師事務所設計師許萬塗（業經原審法院判決無罪確定
），基於犯意聯絡與行為分擔，在許萬塗業務上製作之「建築基
地面積示意圖說」內，虛偽登載上開建築基地面積為六九四．九
九平方公尺，並持以向台北縣政府工務局建管課申請變更設計獲
准，嗣因告訴人向台北縣政府工務局陳情，請求不得核發甲○○
興建大樓之使用執照，該局使用管理課技佐陳學信遂將該大樓使
用執照申請案退回建管課施工管理組處理。甲○○為期使用執照
得以順利核發，竟與乙○○及台北縣政府工務局使用管理課技佐
傅偉諦（業經判決無罪確定）基於犯意聯絡與行為分擔，於八十
三年八月一日，赴上開土地實施會勘，由乙○○虛指界樁，並由
傅偉諦在會勘紀錄內，登載「依現場界址點目測無越界之現象（
拉線測量後無越界）」等不實事項，再將該會勘紀錄附於該使用
執照申請案卷內，移由使用管理課審核，該大樓使用執照乃順利
發予甲○○。因認甲○○、乙○○均涉犯刑法第二百十一條變造
公文書、同法第二百十六條、第二百十三條行使登載不實公文書
、同法第三百二十條第二項竊佔等罪嫌；甲○○另犯同法第二百
十六條、第二百十五條行使業務上登載不實文書罪嫌；乙○○則
另涉犯貪污治罪條例第六條第一項第四款圖利罪嫌云云。經審理
結果，認被告二人犯罪均屬不能證明，因將第一審論處被告二人
罪刑之判決撤銷，改判皆諭知被告二人無罪，已詳述其調查、取
捨證據之結果及認定無罪之心證理由。查原判決依憑甲○○係於
七十九年六月三十日買受本件五筆土地，乙○○尤遲至八十年九
月三十日始第一次至該等土地鑑界複丈。而上開土地界線，依同
由告訴人所提出，台北縣中和地政事務所早於六十九年十一月十
九日及七十七年四月二十一日分別核發之地籍圖謄本記載，即一
為直線，一為折線，再者，甲○○向王貽蓀買受取得該五筆土地
之初，王貽蓀交付之地籍圖謄本暨其向地政事務所申請所得之地
籍圖謄本，亦均載明上開土地界線為折線，有卷附各該地籍圖謄
本、不動產買賣契約等可按，因認該等地籍圖謄本不論所載土地
界線為直線或折線及何者方為正確，既早於甲○○取得土地及乙
○○鑑界之前俱已存在，即難謂係被告二人共謀變造而得。並說
明證人張壹霖雖證稱其係於六十九年製作原始分割圖，並於原始
分割圖上逕行以刀片塗改，上開土地界線應為直線，原始分割圖
上現有之折線非其所劃等語，而經原審第一次更審時委請法務部
調查局鑑定結果，因該分割圖遭刮擦，致無從判斷其原繪界線是
否確為直線。然縱張壹霖所言非虛，依卷附台北縣中和地政事務
所函文，該原始分割圖製作後，迭經地政事務所人員調閱使用，
且已無從查明何人曾經調用該原始分割圖，其間因該土地界線不
明或他故，經其他使用人予以更改亦不無可能。又本件地籍圖正
圖先後經第一審及原審第一次更審至中和地政事務所勘驗結果，
均認本件土地界線並非成一直線，係呈折線型態，且無任何塗改
痕跡，有各該勘驗筆錄足憑。足徵證人廖文龍所稱地籍正圖上，
本件二八九之四一、三０六之一二四地號土地邊界線係直線等語
，與事實不符。另證人陳金倉固稱其曾依乙○○指示將該土地界
線描繪為紅色，然其同時亦陳明係因該界線不明，故予加深，當
時界線即為折線，其並未變更該線原有形狀。是上開證人之證言
，均不足資為認定被告二人變造原始分割圖之依據云云。此乃原
審本其職權之行使，對調查所得之證據定其取捨，為價值上之判
斷，顯無違背客觀上之經驗法則與論理法則。上訴意旨對原審本
於證據所為之事實認定，未依據卷內訴訟資料具體指明其如何違
背證據法則，徒憑已意，任意主張本件應依張壹霖、廖文龍之證
言及內政部土地測量局函文所言暨地籍藍晒底圖為據，認定上開
土地界線為直線，至地籍圖正圖上呈折線之土地界線，係乙○○
於八十一年始訂正，不足採信，而乙○○無任何權源卻指示陳金
倉描繪加深該土地界線，即屬偽造等情，並以陳金倉與乙○○有
同事之誼，所言多所迴護，原判決卻採為有利被告二人之證據，
又原判決既認告訴人所持二份地籍圖因影印有誤，致互不相符，
何以卻採信其中折線型態者，而不採另一直線型態者，有違論理
法則云云，指摘原判決不當，核係就原判決已加論列之事項，重
為單純事實上之爭執，並非適法之第三審上訴理由。次查原審就
乙○○所辯法務部調查局台北縣調查站調查筆錄記載其自承於八
十二年一月五日前往上開土地複丈時，甲○○已開始在該地上施
工，因其先已測定出之三界點適位於甲○○施工範圍內，且界點
離施工邊界線僅二十至三十公分，屬容許誤差範圍，故而在甲○
○施工邊界上訂立界點，據以製作複丈成果圖等語，與其實際上
所為陳述內容不符一節，曾向該調查站調取當時之錄音、錄影，
雖因該調查站函覆謂乙○○調查筆錄詢問過程之錄影帶，因庫房
歷經多次搬遷，已無法覓得，致無從判斷乙○○上開內容不相一
致之辯解是否屬實，然原判決理由已說明乙○○縱曾為上開供述
，依法亦不得作為被告二人有罪判決之唯一證據，另台灣省地政
處土地測量局於八十三年一月二十一日函文，固亦謂本件經現場
實測整理後，發現中和地政事務所鑑定成果有異，經界線界址位
於新建物內云云，然嗣經新店地政事務所於八十三年七月十三日
，會同告訴人至該土地實地就已補設之樁點，再鑑界檢測結果，
則認定與中和地政事務所原釘界點位置，在地籍測量實施規則第
七十五、七十六條規定測量誤差範圍內，故「尚無不符」，從而
乙○○原測定之界址縱確在甲○○施工建物內，但其因主觀上認
與施工邊界距離在合理誤差範圍內，乃以施工邊界上之界點為複
丈依據，姑不論該作法妥適與否，但尚非全然無據，是即使該測
量結果告訴人土地面積有所短少，本難遽指乙○○基於為圖利甲
○○，而與甲○○有共同之犯意，故為不實之指界並據以製作虛
偽之複丈成果圖等犯行。況告訴人與甲○○間，曾因界址糾紛，
多次由地政機關實施鑑界，各次複丈結果，告訴人與甲○○間之
土地面積，常有不同，詳如原判決附表二，即台灣省政府地政處
土地測量局以精密電子測距經緯儀鑑定測量結果，告訴人土地登
記面積仍與地籍圖測量面積不符，甚而超過容許誤差，而此顯與
乙○○之鑑界無涉，由此益徵不得以事後鑑測面積是否有增減誤
差，反指乙○○於指界、複丈之時，即為圖利甲○○，而有登載
不實之故意等情。於理由內論述甚詳，核與客觀上之經驗法則及
論理法則亦無違背。上訴意旨置原判決此部分論述於不顧，猶以
原判決就乙○○上開供述未詳予查證，亦未依告訴人聲請，向測
量單位函詢本件二八九之四一、二八九之四０地號土地依其登記
簿所載面積，該二土地之界限應位於何處及張壹霖指證之分割線
與登記簿所載是否相同各節，均有證據調查職責未盡之違法，而
乙○○罔顧複丈之地政相關法令規定，未依面積為據，僅考慮甲
○○施工之便，即逕依施工邊緣線上之界點而為複丈並據以製作
成果圖，圖利甲○○之犯行昭然若揭，證人陳學信所述本件土地
因所有人雙方業已和解，故發予建築執照等語，則係為乙○○脫
罪之虛偽證詞，原審誤採乙○○同事偏頗之證詞，始為諭知被告
二人無罪之判決云云，指摘原判決不當，核屬未依卷證或仍執陳
詞而為指摘，並重為事實之爭執，亦與法律所規定得上訴第三審
之合法理由，顯不相符。至其餘上訴意旨，仍係就屬原審採證認
事職權之適法行使及原判決已說明事項，徒憑己見，任意指摘為
違法，並為單純事實之爭執，客觀上殊不足據以辨認原判決具備
違背法令之形式要件。依上揭說明，其關於圖利、變造公文書、
行使公務員登載不實公文書之上訴違背法律上之程式，應予駁回
。至公訴意旨認被告二人尚牽連觸犯竊佔、甲○○另牽連觸犯行
使業務上登載不實文書罪嫌部分，依序分屬刑事訴訟法第三百七
十六條第二款、第一款所列不得上訴第三審之罪名，因得上訴之
變造公文書、行使公務員登載不實公文書、圖利等重罪部分，上
訴均不合法，則此等原不得上訴第三審之輕罪部分，自無從適用
審判不可分之原則，併為實體上之審判，亦應從程序上併予駁回
。
據上論結，應依刑事訴訟法第三百九十五條前段，判決如主文。
中    華    民    國   九十八   年   三   月  二十六  日
                      最高法院刑事第四庭
                          審判長法官  張  淳  淙
                                法官  劉  介  民
                                法官  蔡  彩  貞
                                法官  林  俊  益
                                法官  魏  新  和
      本件正本證明與原本無異
                                      書  記  官
中    華    民    國  九十八  年    四    月    二    日
                                                     ｍ


司法院資訊處製作；財團法人民間司法改革基金會備份。
